【裁判字號】    97,訴,1231
【裁判日期】    970725
【裁判案由】    偽造文書等
【裁判全文】
臺灣板橋地方法院刑事判決              97年度訴字第1231號
公  訴  人  臺灣板橋地方法院檢察署檢察官
被      告  丁○○
選任辯護人  王元勳律師
            李怡欣律師
上列被告因偽造文書等案件，經檢察官提起公訴（96年度偵字第
17546 號），本院判決如下：
    主  文
丁○○無罪。
    理  由
一、公訴意旨略以：被告丁○○係乙○○○之女，而乙○○○與
    甲○係夫妻關係，丁○○見甲○年事已高，竟萌生不法所有
    之意圖，先後於民國94年11月25日與96年2 月26日，帶同甲
    ○到國防部主計局同袍儲蓄會（下稱「同袍儲蓄會」），由
    甲○出面向同袍儲蓄會分別提領新臺幣（下同）495,242 元
    與512,026 元，使同袍儲蓄會不知情之工作人員，分別開立
    同面額、發票日分別同上揭日期，付款人均為臺灣銀行信義
    分行，票號則為AD0000000 號與AD0000000 號之支票各1 紙
    ，被告丁○○則趁持有之機會加以侵占入己。被告丁○○得
    手後，復在各該支票背面偽造「甲○」之署名各1 枚，再將
    上揭票號AD0000000 號之支票，於94年11月29日持以行使存
    入開立在臺灣郵政股份有限公司中和泰和街郵局、戶名為丁
    ○○、帳號00000000000000號帳戶；另將上揭票號AD000000
    0 號支票，於96年2 月26日持以行使存入開立在臺灣銀行永
    和分行、戶名丁○○、帳號000000000000號帳戶，均足生損
    害於甲○與各該金融機構識別客戶款項來源之正確性，嗣經
    乙○○○與甲○發覺有異，始知上情。因認被告丁○○所為
    係犯刑法第335 條第1 項侵占罪，刑法第216 條、第210 條
    行使偽造私文書罪。
二、按犯罪事實，應依證據認定之，無證據不得認定其犯罪事實
    ；又不能證明被告犯罪者，應諭知無罪之判決，刑事訴訟法
    第154 條第2 項、第301 條第1 項分別定有明文。且告訴人
    之告訴，係以使被告受刑事訴追為目的，是其陳述是否與事
    實相符，應調查其他事實以資審認，始得為不利被告之認定
    ，最高法院52年台上字第1300號著有判例可資參照。又刑事
    訴訟上證明之資料，無論為直接或間接證據，均須達於通常
    一般之人均不致有所懷疑，而得確信其為真實之程度，始得
    據為有罪之認定，若其關於被告是否犯罪之證明未能達此程
    度，而有合理懷疑之存在，致使無從形成有罪之確信，根據
    「罪證有疑，利於被告」之證據法則，即不得遽為不利被告
    之認定，亦有最高法院76年台上字第4986號判例可稽。其以
    情況證據（即間接證據）斷罪時，尤須基於該證據在直接關
    係上所可證明之他項情況事實，本乎推理作用足以確證被告
    有罪，方為合法，不得徒憑主觀上之推想，將一般經驗有利
    被告之其他合理情況逕予排除，此觀諸最高法院32年上字第
    67號判例意旨亦彰彰甚明。
三、本件公訴人認被告丁○○涉有侵占及行使偽造私文書罪嫌，
    無非以上揭事實，業據告訴人甲○、乙○○○指證明確，且
    有上揭支票及同袍儲蓄會、臺灣銀行、郵局函覆資料等在卷
    可參，資為依據。
四、訊據被告丁○○堅決否認有上揭犯行，辯稱：甲○是我繼父
    ，94年間我發現甲○無人照顧，才去照顧他，然後又發現我
    弟弟黃正武盜領我繼父的存款，只好帶我繼父甲○去查這件
    事情，本案系爭的支票是我帶我繼父甲○去同袍儲蓄會領的
    沒錯，支票後面的簽名是經甲○同意由我代簽的，因為當時
    甲○已經不方便寫字了，這2 張支票也是存入我的戶頭，是
    用來作為甲○的生活費，這也是經過甲○同意的，甲○從頭
    到尾都沒有說要告我，是因為我向我弟弟黃正武追究他盜領
    甲○的錢，我母親乙○○○才生氣告我，我並沒有侵占我繼
    父甲○的錢，也沒有行使偽造私文書等語。
五、經查：
    (一)本件被告丁○○確於前揭時、地帶同告訴人甲○至同袍儲
      蓄會分別提領495,242 元，512,026 元，並領取上開同面
      額之支票後，經被告於支票背面書寫「甲○」之簽名，並
      分別於94年11月29日、96年2 月26日存入被告前開郵局、
      台灣銀行帳戶等情，均為被告丁○○直承不諱，且有上開
      支票影本、同袍儲蓄會、台灣郵政股份有限公司及台灣銀
      行函覆資料在卷可稽，互核相符，首任堪認屬真實。
    (二)然查，本件被告丁○○係告訴人張鄧蓮潔之女，甲○則為
      張鄧蓮潔再嫁之夫，被告丁○○及其弟、妹多人均自幼由
      被告甲○扶養成人，有實質上之親屬情誼。是本件被告既
      形同告訴人甲○之繼女，則其帶同年老重聽之告訴人甲○
      提領前揭款項，並代為背書，繼而將上開2 筆款項存入其
      本人之帳戶等情，雖屬事實；惟被告辯稱其本人上開行為
      均係經告訴人甲○之同意，其目的則在保全告訴人甲○之
      財產免遭其他親人提領，並方便其提領作為甲○日常生活
      費用等語，衡情尚非顯悖常情。是本院自難僅以被告確有
      前述代甲○背書並將支票存入自己帳戶之客觀行為，即遽
      認被告確有公訴人所指之侵占、行使偽造私文書之犯意及
      犯行，本件自應有其他積極證據加以佐證，始足以定被告
      確有前揭公訴人所指犯行，合先敘明。
    (三)經查，本件證人即告訴人甲○於本院審理中因年老重聽，
      已難回答複雜之提問，僅證稱：94年11月時我住中和，和
      我妻子一起住，有把錢存在同袍儲蓄會，94年11月25日我
      沒有去同袍儲蓄會領錢，96年度偵查字號11754 號第70頁
      正、反面所示之支票（即前開94年11月25日發票，面額49
      5,242 元之支票﹚，我有看過，是我簽名的；存在我戶頭
      ，是我的老本，沒什麼用，吃飯用，孫子生日，有利息等
      等；上開偵卷第72頁正、反面所示之支票（即前開96年2
      月26日發票，面額512,026 元之支票﹚是我的，我看過，
      是我女兒映月﹙即被告﹚給我的；我沒有告黃映月﹙即被
      告﹚等語﹙見本院卷第106-109 頁﹚。而依證人甲○前揭
      證述內容以觀，尚難據以推論被告確有前揭侵占或行使偽
      造文書之犯行。
    (四)再者，證人即告訴人甲○於96年10月10日在址設台北縣鶯
      歌鎮○○路85號6 樓之宏祥護理之家接受警詢時，其應答
      內容如下見96年度偵字第17546 號卷第81頁）：「
      問：上記年籍資料是否為本人？目前精神意識如何？可否
          自行接受詢問、應答？
      答：是我本人無誤。患有重聽需要家人在場陪同轉述。
      問：由何人陪同製作筆錄？目前是否在鶯歌鎮宏祥護理之
          家安養？
      答：今由我太太乙○○○及黃蘭（即被告之妹）陪同製作
          筆錄，我住在宏祥護理之家。
      問：警方提示之刑事告訴與補充理由狀是否為你親自簽名
          蓋印所提出的？真意是否係對丁○○提出告訴？
      答：是，要對丁○○提出告訴。
      問：丁○○涉嫌領用你的存款之筆數、時間、每筆金額、
          提款之金融機構、提領之過程、提領後丁○○告知你
          領用的款項及用途為何？
      答：我不曉得。
      問：你於何時知悉上述犯罪行為？為何迄96年6 月5 日才
          具狀提出告訴？
      答：我不曉得。」
      是依證人即告訴人甲○於前揭警詢中之指述以觀，並未能
      明確陳述任何有關本件公訴人所指被告之犯罪內容。況且
      ，告訴人甲○於本院審理過程中，對於「丁○○」究指何
      人，始終不能理解，其稱被告為「我女兒映月」，詢問時
      亦必需稱被告為「黃映月」，告訴人甲○始能理解並回答
      問題。從而，上揭警詢筆錄及卷附刑事告訴及補充理由狀
      （見同上偵卷第77頁）均係將被告之姓名記載為「丁○○
      」，完全未提及被告改名前之本名「黃映月」，是本件證
      人即告訴人甲○是否明瞭其所稱「丁○○」即係「黃映月
      」，或前開刑事告訴及補充理由狀所載之「丁○○」即係
      「黃映月」，容非無疑。
    (五)又查，證人即告訴人甲○於97年2 月4 日於宏祥護理之家
      接受檢察官訊問時，就本件公訴人所指被告於94年11 月
      25日與96年2 月26日侵占告訴人甲○存款等情節，證人即
      告訴人甲○先證稱其有去收支組領錢；後又稱沒有看過支
      票，但簽名是伊簽的，是為了要領錢吃飯用的；嗣又改稱
      伊沒有領這筆錢，忘了簽名是否伊所簽；復改稱稱不知支
      票為何由黃映月託收，沒有要把錢給黃映月；末又稱忘了
      有否與黃映月一起去收支組領云云（見同上偵卷第132-13
      3 頁）。是證人即告訴人甲○前揭偵查中之證言，非但前
      後矛盾，且有諸多與客觀事證相違之處（詳後述），自不
      足以憑為認定被告有罪之證據。
    (六)再者，依證人即告訴人乙○○○於本院訊問時證稱：94年
      11月時，甲○住在哪裡，跟誰一起住，我都不記得了，因
      為我82歲了。甲○有痴呆的情形，已經一兩年、兩三年，
      我不記得了，我記性很不好。甲○去住宏祥護理之家快一
      年了。我有跟甲○住在一起，我前夫52年過世，55年改嫁
      甲○，一直住在保健路2 巷5-1 號。我們互相照顧，只有
      過年過節兒女才回來。甲○是上校退伍，有退休俸4 萬元
      。存到郵局，半年發一次。甲○所有存摺、印章都是交給
      我。每年收支組要換條子，我會陪他去。甲○有老年痴呆
      後，跟他溝通要慢慢講，因為我也是湖南的口音，有時候
      會搞錯。甲○會摔東西，脾氣不好，小孩子跟他講話慢慢
      的講，還是可以聽懂。我一直與甲○住在一起，也曾去住
      過大女兒（即被告）的家，那是因為甲○癡呆症發作，把
      刀子掛在門上，我嚇死了，我才跑到被告家去住。我託鄰
      居照顧甲○，我在被告家大約住了一年多，那是何時的事
      情我忘記了。我曾對甲○申請家暴令，因為甲○要殺人了
      ，晚上不讓我睡覺，我下去樓下，甲○關門三個小時不開
      門。被告有告我兒子，他們兩個人意見不合，告來告去，
      被告告我們家老五領甲○的錢等語以觀（見本院卷第109-
      113 頁），證人乙○○○對於本件告訴人甲○是否曾同意
      被告於上揭時地帶其至同袍儲蓄會領支票、代為背書及存
      入被告帳戶等情節，完全不知情，其證言自難憑為認定被
      告有罪之證據。況且，證人乙○○○確曾因告訴人甲○痴
      呆後之家庭暴力行為離家，與大女兒即被告同住，並將告
      訴人甲○「委由鄰居照顧」，此業據其證述明確如前。然
      本院查告訴人當時既已患有老人痴呆症，出現拿刀掛在門
      上、將妻子鎖在門外等脫序行為，以致結髮妻子猶需離家
      依附兒女，於此種情形下，何能期待鄰居可對告訴人甲○
      為適當之照顧？是本件被告辯稱：我母親於92年申請家暴
      ，是我弟弟幫他申請的，並把媽媽與妹妹送到我這邊一起
      住，所以我有去找我父親，看他過的如何，到94年時，我
      才發現我父親的錢被我弟弟領走了，我爸爸就跟我說到國
      防部收支組去領錢，收支組的小姐說存條被人換過了，我
      爸爸說他只要領生活費而已，我就把利息錢49萬元領出來
      ，我有把錢交給我爸爸，我爸爸再交給我使用，支付我爸
      爸平日生活所需，我沒有侵占我爸爸的錢，都是經過我爸
      爸同意的等語，似非全然無憑。
    (七)復查，依證人丙○○於本院審理中證稱：我目前是國防部
      主計處副理，在這單位7 、8 年了。我們的單位與銀行一
      樣，每天客人很多，我本身也不負責一線櫃台工作。卷附
      （上開偵卷第70-72 頁）這些是我們國防部主計局同袍儲
      蓄會所開的支票，是櫃台小姐發出去的，存戶也是來領支
      票而已，如果要領錢的話要到銀行去領錢。我們那邊領支
      票，如果有代理人但本人沒到，我們會在內部文件存根或
      定期存單上註明是有人代領。如果本人到的話，我們就不
      會註明代理人。本件我曾經與我們作業的小姐討論過，他
      們有轉述甲○的狀況，說甲○很偉大，把這些小孩扶養大
      ，甲○的家屬來我們櫃台領支票時，都有抱怨過家庭狀況
      ，就是家裡有一些財務的爭執，因為甲○都是有人陪他來
      ，這些人都會抱怨說有其他人來領錢，所以小姐有大略的
      印象。甲○的存單有辦過遺失，因為我們服務的都是老榮
      民，常常來領錢忘了帶存單，所以我們會提供存單掛失的
      服務，依我手邊的資料，94年11月25日甲○總共有7 筆掛
      失（分別是8 萬元、389,500 元、1,010,805 元、276,00
      0 元、829,262 元、2,503,979 元、702,934 元），96年
      2 月26日有一筆掛失金額本金50萬元；這兩次掛失從我的
      資料來看，其中96年2 月26日是甲○本人簽字，94年11月
      25 日 有蓋手印，指印應該是甲○的，但簽名可能不是甲
      ○本人簽字，因為如果是本人到場，我們都會要求自己簽
      名，依這種情形來看，這兩次甲○都有在現場。94年11月
      25 日 、96年2 月26日這兩次的簽名印章並不同，因為我
      們並沒有要求要印鑑相符，依上開資料所示，如果是代領
      人來，會蓋兩個章，一個本人、一個代理人，所以如果只
      有蓋本人的章，就表示本人有來。我們有時候也會看存戶
      的狀況，如果存戶身體不好，我們會詢問是否要簽名或是
      蓋指印；94年11月25日那次應該是甲○身體不好，所以才
      會用蓋指印代替簽名，一般來說存戶都滿不喜歡蓋指印的
      等語以觀（見本院卷第120-123 頁），本件公訴人所指被
      告於94年11月25日、96年2 月26日兩次至同袍儲蓄會提領
      告訴人甲○之存款支票，應均有甲○同行，並經甲○同意
      提領無誤。
    (八)第查，證人戴培圖於本院審理中證稱：我從88年起任職於
      臺灣銀行永和分行，現在擔任領組。我不認識被告及甲○
      ，對甲○也沒有什麼印象，但被告我有在我們分行裡看過
      。我只記得被告好像有去存一張支票，但事隔太久，詳情
      我不記得了。庭上所提示被證十這張紙左下角『戊○○』
      是我本人的印章，當時我是核對是否為甲○本人授權給他
      女兒，我有對過甲○的身分證件，也有看到甲○本人；我
      只是核對，後續的業務不是我處理的，甲○當時有無說什
      麼我忘記了。這份授權書就是被告來處理上述支票事宜時
      同時看到的；授權書的內容是甲○授權被告處理他的錢被
      他的小孩盜領。至於這張授權書與處理支票有何關係，我
      想不起來了；上開偵查卷第72頁正反面的這張支票我沒有
      看過，因為存支票不是我處理的，所以支票我沒有印象，
      我只對授權書有印象；但這張支票應該是存到被告的戶頭
      ，因為今天我來作證之前，我有查過被告戶頭資料。當時
      我與甲○核對時，他講話我聽不太懂，好像甲○有說同意
      他女兒幫他處理一些事情；而我在授權書上蓋章的日期，
      應該就是授權書上記載的日期當天沒錯。至於被告陳述：
      「96年2 月26日我先陪甲○到國防部收支組，領了那張支
      票，下午3 點多到臺灣銀行，快要關門了，人很多，我跟
      證人戴培圖說我要帶我父親回養護中心，還沒有到號碼，
      證人就先幫我處理，先叫我父親提出證件，我也有把授權
      書交給證人，證人有核對我父親的證件，並經過我父親同
      意，又叫我把我父親的身分證字號寫在授權書上，同意我
      先把甲○送回養護中心，我本人才又回到臺灣銀行存這張
      支票，後來我跟櫃台說雖然我爸爸不在，但已經經過證人
      的見證，所以才能夠辦這件事。」，情形應該是這樣沒錯
      ，我有先核對等語明確（見本院卷第113-120 頁）。是依
      證人戴培圖前開證言以觀，本件被告於96年2 月26日將前
      揭甲○所有面額512,026 元之支票存入被告在臺灣銀行永
      和分行之帳戶內時，告訴人甲○亦同在現場，並於同時簽
      署1 份切結書（見96年度他字第2209號卷第25頁），委託
      被告為其追討遭人盜領之款項一事，業經毫無利害關係之
      證人即臺灣銀行永和分行行員戴培圖見證並在前開切結書
      上蓋章以資證明，自堪認屬真實。是本件被告辯稱其代甲
      ○在支票上背書，並存入自己之帳戶等事均係經告訴人甲
      ○本人之同意等語，並非無據。
    (九)末查，本件告訴人甲○患有老年痴呆併妄想症，曾自95年
      1 月17日起至同年2 月21日止在榮民總醫院精神科住院治
      療等情，有三軍總醫院門診病歷及榮民總醫院出院病歷摘
      要各1 份附卷可稽（見96年度偵字第17546 號卷第49-56
      頁）。是本件告訴人甲○於96年間提起本件告訴時，已患
      有老年痴呆併妄想症，其是否可能憶及公訴人所指94年間
      被告帶其本人至同袍儲蓄會領取支票並存款之事，而提出
      告訴，亦非無可疑之處。
    (十)綜上所述，本件證人即告訴人甲○於警詢、偵查及本院中
      之證詞既多屬含糊不清、前後矛盾，復與部分客觀事證相
      違，此外，又無其他積極證據足以證明被告確實未得告訴
      人甲○之同意而為上開行為，本院自難遽認被告應負侵占
      及行使偽造私文書之罪責。
六、據上所陳，本件依調查所得證據尚不足以證明被告丁○○確
    有偽造文書、侵占等犯行，此外復查無其他積極證據足資證
    明被告有何公訴人所指之犯行，揆諸首開說明，因不能證明
    被告犯罪，自應為無罪之諭知。
據上論斷，應依刑事訴訟法第301條第1項，判決如主文。
本件經檢察官陳旻源到庭執行職務。
中    華    民    國    97    年    7     月    25    日
              刑事第十三庭審判長法  官  李麗珠
                                法  官  俞秀美
                                法  官  許映鈞
以上正本證明與原本無異
如不服本判決應於送達後10日內向本院提出上訴狀
                                書記官  范煥堂
中    華    民    國    97    年    7     月    29    日


司法院資訊處製作；財團法人民間司法改革基金會備份。
